臺北高等行政法院判決　　　　　　　　　　　　　　　九十年度訴字第五三一二號
　　　　　　　　　　　　　　　.
　　原　　　告　甲○○○
　　被　　　告　內政部
　　代　表　人　余政憲部長）.
　　訴訟代理人　丁○○
　　　　　　　　丙○○
　　　　　　　　乙○○
右當事人間因農保爭議事件，原告不服行政院中華民國九十年六月二十九日台九十訴
字第○二三二一一號訴願決定，提起行政訴訟。本院判決如左：
　　主  文
原告之訴駁回。
訴訟費用由原告負擔。
　　事  實
一、事實概要：緣原告因雙眼視障，於民國（下同）八十九年九月二十六日檢具達明
    眼科醫院同年月十九日開立之農民健康保險殘廢診斷書，向被告委託之勞工保險
    局（以下簡稱勞保局）申請殘廢給付，經勞保局於八十九年十月五日以保受簡給
    字第三三○四二四七○號書函核定其殘廢程度符合農民健康保險殘廢給付標準表
    第十一項第三等級，發給殘廢給付八四○日計二八五、六○○元，另其領取殘廢
    給付不能繼續從事農作，勞保局自其診斷成殘日八十九年九月十九日起逕予退保
    。原告不服，循序提起爭議審議、訴願，均被駁回，遂提起本件行政訴訟。
二、兩造聲明：
　(一)原告聲明：訴願決定及原處分均撤銷，並命被告另為適法之處分。
　(二)被告聲明：駁回原告之訴。
三、兩造爭點：勞保局核定原告自診斷成殘日之八十九年九月十九日起逕予退保，是
              否適法？
　(一)原告主張之理由：
    1.原告視力雖然不好，目前確有從事茭白筍清洗分類包裝、種菜、澆菜．．．等
      輕便之農業工作，所謂熟能生巧，且數十年之工作經驗再加上觸覺，難道會無
      法勝任這些輕便之農業工作，依據農民健康保險條例第一條為維護農民健康，
      增進農民福利，促進農村安定，製定本條例。其立法宗旨就是為了照顧農民之
      生活，且有無實際從事農業生產工作，應以事實認定為基礎，怎能以推斷之方
      式就任意為之，損害人民之權益？按「勞保局主張原告無法從事農作，須負舉
      證責任，倘所提出之證據，不足為其主張事實之證明，自不能認其主張之事實
      為真實。」「所謂證據，自積極而恰當，且對應證事實確能證明者始足當之，
      自非僅憑消極之迂迴證明，可以推定事實之真偽。」行政法院（現已改制為最
      高行政法院）著有三十九年判字第二號判例及七十一年判字第四六一號判決可
      資參照。然農民健康監理委員會及行政院訴願委員會，未責令勞保局就事實加
      以調查，僅憑「一般之醫理見解，很難視辨葉、草，應已無農作生產能力。」
      既是「應」是否就應責令勞保局就事實加以調查，是被告之決定，純以猜度臆
      測之錯誤推論，逕自取消原告之農保資格，揆諸上揭例示，實已嚴重違反證據
      法則，農民健康監理委員會及行政院訴願委員會，未審度及此，遞予維持，亦
      嫌疏略。
　　2.依行政院台八十七訴字第五○二一六號決定書：「．．．再訴願人主張其雖有
　　　眼疾，惟其身體健康，尚能從事剝蒜、花生種及蔬果採收洗滌等輕便農務．．
　　　．」終獲平反，並恢復其農保資格，其所從事之農作即為輕便之農業工作。憲
　　　法第七條規定：「中華民國人民，無分男女．．．在法律上一律平等。」又行
　　　政程序法第六條規定：「行政行為，非有正當理由，不得為差別待遇。」是以
　　　請求恢復原告之農保資格。
　　3.依照行政院勞工委員會八十八年十二月三日勞保三字第○○五一九五四號函中
　　　：「說明一、依據中華民國眼科醫學會八十八年十一月二十三日中眼台（八八
　　　）字第一四四號函辦理。二、該表內有關視力障害附註二所稱之「失明」，係
　　　指眼球喪失或摘出或不能辨明暗或僅能辨眼前一公尺以內手動者。」農監審字
　　　第五六四○號函所述「「按農民健康保險與勞工保險係屬不同之社會保險，其
　　　主管機關、適用對象及法令依據各有所不同、自不能援引比照，故行政院勞工
　　　委員會就勞工保險所為之釋示，自不得適用於農民健康保險。」雖然農民健康
　　　保險與勞工保險分層不同之社會保險，但其範疇確同屬國家舉辦之社會保險，
　　　係屬強制性，其立法精神都是基於保護人民，促進社會和諧為宗旨所製定之法
　　　律，再者憲法第七條規定「中華民國人民，無分男女．．．在法律上一律平等
　　　。」怎可因「其主管機關、適用對象及法令依據各有所不同」而有此差別待遇
　　　？依中央法規標準法第十一條規定：「法律不得牴觸憲法，命令不得牴觸憲法
　　　或法律，下級機關訂定之命令不得牴觸上級機關之命令。」其作為已嚴重違反
　　　憲法第七條規定之立法精神。是故依照行政院勞工委員會八十八年十二月三日
　　　勞保三字第○○五一九五四號函之引用，應無不當。且該解釋令乃依據中華民
　　　國眼科醫學會八十人年十一月二十三日中眼台（八八）字第一四四號函辦理。
　　　應有一體適用之適當性。
　　4.綜上論結，被告未深究實情，僅憑一般之醫理見解，即逕自將原告之農保資格
　　　取銷，且未落實農民健康保險之立法宗旨，亦違反行政程序法第六條之規定，
　　　更罔顧憲法第七條之精神；而農民健康保險監理爭議審定書及行政院訴願決定
　　　書，遞予維持，亦有未治。
　(二)被告主張之理由：
　　1.依據農民健康保險殘廢給付標準表第十、十一項分別規定：「雙目均失明者，
　　　適用殘廢等級第二等級」「雙目視力減退至○．○二以下者，適用殘廢等級第
　　　三等級。」同表視力障害附註二規定：「失明包括眼球喪失或摘出或不能辨明
　　　暗或僅能辨眼前手動者。」另依專業醫師醫理見解，一目視力為眼前三十公分
　　　以外辨手動者或僅能辨別眼前手指數者，應以二十項（一目視力減退至○．○
　　　二以下）障害給付。又農民健康保險條例第三十九條規定：「被保險人領取殘
　　　廢給付，不能繼續從事工作者，其保險效力即行終止。」同條例施行細則第十
　　　八條規定：「本條例第三十九條所稱被保險人領取殘廢給付不能繼續從事工作
　　　者，指被保險人經醫療機構診斷為永久殘廢或永不能復原，致不能繼續從事工
　　　作者，其保險效力自醫療機構出具之殘廢診斷書所載殘廢日期之當日二十四時
　　　終止。」
　　2.本案原告之行政訴訟理由略以：「其視力雖然不好，目前確有從事茭白筍清洗
　　　分類包裝等輕便工作，且熟能生巧，數十年之經驗再加上觸覺，難道會無法勝
　　　任，勞保局未經調查純以猜度臆測之錯誤推論，即逕自取消農保資格，另有農
　　　保被保險人經訴願終獲平反，恢復農保資格（台八十七訴字第五○二一六號行
　　　政院判決書）。又農保與勞保雖分屬不同社會保險，但同屬國家舉辦之社會保
　　　險，屬強制性，應有一體適用之適當性，故依行政院勞工委員會八十八年十二
　　　月三日勞保三字第○○五一九五四號函，其殘廢程度應符合殘廢給付標準表第
　　　十項第二等級」等語。
　　3.惟據達明眼科醫院八十九年九月十九日出具之殘廢診斷書載：「其傷病名稱為
　　　雙眼糖尿病視網膜病變，雙眼偽水晶體症，診斷成殘時矯正後左眼視力為眼前
　　　三十公分可辨指數，右眼視力為眼前四十公分可辨指數。」據此，其診斷成殘
　　　時雙眼視力均為眼前辨「指數」，尚未達失明之標準，勞保局爰核定其殘廢程
　　　度符合農民健康保險殘廢給付標準表第十一項第三等級，即雙眼視力減退至○
　　　·○二以下之程度。另按類此殘廢之程度，前經專業醫師審查之醫理見解，應
　　　已無法從事農作，若從事農作易生危險。又依農民健康保險條例相關規定，參
　　　加農保者需以實際從事農業工作為基本投保要件，其視力既已無法實際從事農
　　　作，自當依規定自診斷成殘之日起取消其農保被保險人資格。另查原告提起其
　　　可從事茭白筍清洗分類包裝等輕便工作，因該等工作皆僅屬從旁協助農務，而
　　　非屬農民健康保險法規所指之實際從事農業生產工作，且其照片僅係準備性或
　　　示意性動作，而非屬實際農作生產行為。另原告提及有農保被保險人經訴願終
　　　獲核准恢復農保資格乙節，按各被保險人之身體障害程度不一，產生之病灶症
　　　狀、殘廢程度及治療情形亦有所不同，且所提該訴願案，係屬另案妥適與否問
　　　題，不得執為本案之論據。又殘廢診斷書內如所載殘廢程度不明確或互有矛盾
　　　，致無法正確審核時，勞保局始得另行派員訪查，然本案殘廢診斷書記載原告
　　　視力殘廢狀況已甚明確，已達無法從事農作，若從事農作易生危險之程度，勞
　　　保局毋需再另行派員訪查之必要。另農民健康保險與勞工保險之適用對象及法
　　　令依據不同，且業務主管機關各異，行政院勞工委員會就勞工保險業務所為之
　　　解釋，自不得適用於農民健康保險，農民健康保險給付仍應依農民健康保險之
　　　法令規定辦理，併予敘明。又其主張亦經農民健康保險監理委員會及行政院訴
　　　願駁回，足見被告之原處分合法且無不當。
　　理  由
一、被告之代表人原為張博雅，於九十一年二月一日變更為余政憲，茲由其具狀聲明
    承受訴訟，核無不全。按「被保險人因遭受傷害或罹患疾病，經治療終止後，如
    身體遺存障害，適合殘廢給付標準表規定之項目，並經保險人自設或特約醫療機
    構診斷為永久殘廢者，得按其當月投保金額，依同表規定之殘廢等級及給付標準
    ，一次請領殘廢補助費。」、「被保險人領取殘廢給付，不能繼續從事工作者，
    其保險效力即行終止。」農民健康保險條例第三十六條第一項及第三十九條分別
    定有明文。次按「本條例第三十九條所稱被保險人領取殘廢給付不能繼續從事工
    作者，指被保險人經醫療機構診斷為永久殘廢或永不能復原，致不能繼續從事工
    作者，其保險效力自醫療機構出具之殘廢診斷書所載殘廢日期之當日二十四時終
    止。」亦為同條例施行細則第十八條所明定。再按「雙目均失明者，適用殘廢等
    級第二等級」「雙目視力減退至○．○二以下者，適用殘廢等級第三等級。」為
    農民健康保險殘廢給付標準表第十項、第十一項分別明定；而該給付標準表「視
    力障害」系列附註二規定：「失明包括眼球喪失或摘出或不能辨明暗或僅能辨眼
    前手動者。」
二、本件原告因雙眼視障，於八十九年九月二十六日檢具達明眼科醫院同年月十九日
    開立之農民健康保險殘廢診斷書，向勞保局申請殘廢給付，經該局於同年十月五
    日以保受簡給字第三三○四二四七○號書函核定其殘廢程度符合農民健康保險殘
    廢給付標準表第十一項第三等級，發給殘廢給付八四○日計二八五、六○○元，
    另其領取殘廢給付不能繼續從事農作，勞保局自其診斷成殘日八十九年九月十九
    日起逕予退保。原告不服，循序提起爭議審議、訴願等情，有上開申請書、診斷
    書、勞保局處分函、農民健康保險監理委員會審定書、訴願書等附卷可稽，堪信
    為真實。而原告於本院準備程序期日陳明：僅對退保處分起訴，記明在卷，是有
    關原處分所核殘廢等級，非本院審理範圍，合先敘明。
三、原告主張其視力雖然不好，目前確有從事茭白筍清洗分類包裝等輕便工作，且熟
    能生巧，數十年之經驗再加上觸覺，難道會無法勝任，勞保局未經調查純以猜度
    臆測之錯誤推論，即逕自取消農保資格云云；但查，據達明眼科醫院出具之殘廢
    診斷書明載，其傷病名稱為雙眼糖尿病視網膜病變，雙眼偽水晶體症；診斷成殘
    時矯正後左眼視力為眼前三十公分可辨指數，右眼視力為眼前四十公分可辨指數
    。」據此，其診斷成殘時雙眼視力均為眼前辨「指數」，尚未達失明之標準，被
    告據以核定原告殘廢程度符合農民健康保險殘廢給付標準表第十一項第三等級，
    即雙眼視力減退至○·○二以下之程度。按「農會法第十二條所定之農會會員應
    參加本保險為被保險人，並以其所屬基層農會為投保單位。非前項農會會員，年
    滿十五歲以上從事農業工作之農民，參加本保險為被保險人者，應以其戶籍所在
    地之基層農會為投保單位。」、「凡中華民國國民，年滿二十歲，居住農會組織
    區域內，實際從事農業、並合於左列各款之一者，經審查合格後，得加入該組織
    區域之基層農會為會員。」農民健康保險條例第五條第一項、第二項及農會法第
    十二條第一項定有明文。可知參加加農民健康保險者需以實際從事農業工作為基
    本投保要件，苟其視力既無法實際從事農作，自當依規定自診斷成殘之日起取消
    其農保被保險人資格。雖原告主張其可從事茭白筍清洗分類包裝等輕便工作，惟
    該等工作僅屬從旁協助農務，要非農民健康保險條例所指之實際從事農業生產工
    作，且所提照片亦僅係準備性或示意性動作，非屬實際農作生產行為。次查，原
    告不服原處分，提起訴願，係以達明眼科醫院出具之診斷書記載，其診斷成殘時
    左眼視力為眼前三十公分可辨指數，右眼為眼前四十公分可辨指數，符合殘廢給
    付標準表第十項第二等級之給付標準云云。而給付標準表第十項第二等級係屬「
    雙目均失明者」之殘廢程度，原告既主張已雙目失明，則又主張仍可從事農作，
    顯屬矛盾。再按達明眼科醫院診斷書明載原告眼睛殘廢已無好轉可能，原告主張
    已經可以看到，卻未提任何證據足以證明所言為實，且縱所陳為實，亦屬認定成
    殘後，殘廢變化情形，要無據以指摘原處分不合之理。
四、原告提出行政院台八十七訴字第五○二一六號撤銷原決定及原處分之再訴願決定
    書，主張該決定書載有：「再訴願人主張其雖有眼疾，惟其身體健康，尚能從事
    剝蒜、花生種及蔬果採收洗滌等輕便農務」為例，主張本件應援例恢復其農保資
    格云云；但查，上開決定書撤銷原訴願決定及原處分之理由，係針對老年農民福
    利津貼申領及核發辦法所為之決定，要與本件案情，完全無涉，有該決定書在卷
    可憑，而原告所援前開決定書所載文句，係該案原告之陳述，而非上開決定撤銷
    原決定及原處分之理由，原告執此論據，要屬誤引。
五、綜合上述，原告因雙眼視障，於八十九年九月二十六日檢具達明眼科醫院同年月
    十九日開立之農民健康保險殘廢診斷書，向勞保局申請殘廢給付，經該局於八十
    九年十月五日以保受簡給字第三三○四二四七○號書函核定其殘廢程度符合農民
    健康保險殘廢給付標準表第十一項第三等級，發給殘廢給付，併以其領取殘廢給
    付不能繼續從事農作，核定自其診斷成殘日之八十九年九月十九日退保處分，並
    無不合，訴願決定予以維持，亦無違誤，原告仍執前詞，訴請撤銷及命被告另為
    處分，均無理由，應予駁回。
據上論結，本件原告之訴為無理由，爰依行政訴訟法第九十八條第三項前段，判決如
主文。
中　　華　　民　　國　　九十一　　　年　　　六　　　　月　　　六  　　　日
                 臺 北 高 等 行 政 法 院   第 六 庭
                                審 判 長 法  官　  林 樹 埔
                                         法  官　  曹 瑞 卿
                                         法  官　  闕 銘 富
右為正本係照原本作成。
如不服本判決，應於送達後二十日內，向本院提出上訴狀並表明上訴理由，如於本判
決宣示後送達前提起上訴者，應於判決送達後二十日內補提上訴理由書（須按他造人
數附繕本）。
中　　華　　民　　國     　九十一　　　年   　六　　　月　　　　七　  　日
            　　　　　　　　　　　　      書 記 官  吳 芳 靜
